【裁判字號】    99,婚,113
【裁判日期】    990430
【裁判案由】    確認婚姻關係存在
【裁判全文】
臺灣臺南地方法院民事判決              99年度婚字第113號
原      告  丁○○
訴訟代理人  江信賢律師
            曾靖雯律師
            蕭立俊律師
            蔡麗珠律師
上列一人
複代 理 人  謝凱傑律師
被      告  丙○○    
  .                    
上列當事人間確認婚姻關係存在事件，經本院於民國99年4月20
日言詞辯論終結，判決如下：
    主      文
確認原告與被告間之婚姻關係存在。
訴訟費用新臺幣仟元由被告負擔。
    事實及理由
一、原告起訴主張：
  (一)兩造於民國90年11月27日結婚，婚後育有二子戊○○、己○○，尚未成年。婚後夫妻感情初尚融洽，相處和睦，惟於98
    年9月間，被告藉與訴外人發生傷害案件為由，宣稱先與原
    告辦理假結婚，日後再結婚，避免原告亦受有相關損害賠償
    之法律責任，原告誤信即依被告指示至文具店購買離婚協議
    書，而與之簽立離婚協議書，因需二位證人，被告以其經營
    中古車行保管之訴外人年籍資料，隨便列入甲○○、庚○○
    為離婚證人並用印，並於98年10月9日前往戶政機關辦理離
    婚登記，登記時因戶政人員發現證人庚○○已變更住址，要
    更換證人，被告臨時於戶政機關列入乙○○為離婚證人。之
    後被告刑事案件因與對方和解，似已獲不起訴或不受理判決
    ，原告多次要求被告辦理結婚登記，然被告並不予理會，且
    刻意規避原告。
  (二)綜上論述，原告與其配偶即被告並無離婚之意，其共同與被
    告共同偽造甲○○、庚○○之簽名、押署及乙○○之簽名，
    並持之向戶政機關辦理離婚登記，相關證人均無親自見聞兩
    造離婚之意，所涉偽造文書罪嫌部分，原告亦已於99年3月
    23日向臺灣臺南地方法院檢察署自首，兩造之離婚因欠缺兩
    位以上之證人為證，依法應屬無效，為此，爰提出本件訴訟
    ，並聲明：如主文第1項所示。
二、被告則以：98年9月間被告與訴外人有傷害糾紛，但被告未
    跟原告說過假結婚之事，之前兩造說要離婚好幾次了，證人
    是甲○○，還有一個姓翁的，都是被告的朋友，也都認識原
    告，但沒有跟原告確認過離婚的意思，該二人均同意被告刻
    印章，到戶政事務所時，戶政人員說姓庚○○的朋友（庚○○ ）
    不住在所寫的地址，之後才在戶政事務所外面由原告寫上姐
    姐乙○○名字，被告有叫原告告訴乙○○當兩造離婚證人乙
    事，但不知原告是否有告知等語資為抗辯，並聲明：駁回原
    告之訴。
三、不爭執事項：
  (一)兩造於90年11月27日結婚，婚後育有二子戊○○、己○○，
    尚未成年。
  (二)兩造曾於98年10月9日分別書寫證人庚○○、甲○○姓名年
    籍住址資料於離婚協書之證人欄上，持以向戶籍地所屬戶政
    機關辦理離婚登記，因庚○○遷移住所，原告再補填寫證人
    乙○○資料於其上，於戶政機關辦妥離婚登記。
  (三)被告曾因殺人未遂案件（經認定係涉犯過失傷害罪嫌，為告
    訴乃論之罪），經與訴外人和解成立，並於臺灣臺南地方法
    院檢察署偵查中撤回告訴，經該署檢察官為不起訴處分確定
    。
四、爭執事項：
  (一)按確認法律關係之訴，非原告有即受確認判決之法律上利益
    者，不得提起之，民事訴訟法第247條第1項前段定有明文。
    又所謂即受確認判決之法律上利益，係指因法律關係之存否
    不明確，致原告在私法上之地位有受侵害之危險，而此項危
    險得以對於被告之確認判決除去之者而言，故確認法律關係
    成立或不成立之訴，苟具備前開要件，即得謂有即受確認判
    決之法律上利益，最高法院42年度臺上字第1031號判例意旨
    可資參照。查，本件原告主張兩造於90年11月27日結婚，嗣
    於98年10月9日協議離婚，並向戶政機關辦理離婚登記，惟
    離婚協議書上之見證人甲○○、乙○○均非親見或親聞兩造
    確有離婚真意，不生離婚之效力等語，既有原告所提戶籍謄
    本、離婚協議書影本在卷可稽，則兩造間婚姻關係是否存在
    已有不明確之狀態，且得以判決確認，將此不安狀態除去，
    是原告起訴請求確認兩造間之婚姻關係存在，即有受確認判
    決之法律上利益，合先敘明。
  (二)次按兩願離婚，應以書面為之，有二人以上證人之簽名並應
    向戶政機關為離婚之登記，民法第1050條定有明文。又民法
    第1050條所謂二人以上證人之簽名，固不限於作成離婚證書
    時為之，亦不限於協議離婚時在場之人，始得為證人，然究
    難謂非親見或親聞雙方當事人確有離婚真意之人，亦得為證
    人。本件證人某甲、某乙係依憑上訴人片面之詞，而簽名於
    離婚證明書，未曾親聞被上訴人確有離婚之真意，既為原審
    所確定之事實，自難認兩造間之協議離婚，已具備法定要件
    ，最高法院68年台上字第3792號亦著有判例。經查，原告主
    張兩造離婚協議書上之證人甲○○、乙○○均未親見或親聞
    兩造確有離婚之真意等情，業據證人乙○○到庭證稱：「我
    不曾聽過兩造談及離婚之事，也沒有經兩造請求擔任他們離
    婚的證人，我是接到本件的開庭通知才知道兩造有離婚之事
    ，我不知道兩造將我列為他們離婚協議書上的證人，我不認
    識其他證人，我事前事後都不知道這件事，也無從同意。」
    等語，證人甲○○證稱：「我與被告認識好幾年，我之前的
    老闆辛○○是被告舅舅，當時我是經營中古車買賣，平常與
    被告有在聯絡，我認識原告，但沒有聯絡，我有聽被告說過
    兩造要離婚的事，之前有一次原告有打電話給我，問我有無
    和被告聯絡，原告問我最近被告有沒有去找我，他的事情我
    是否瞭解，大概有提及離婚的事，但沒有明白表示要離婚，
    也沒有邀請我當離婚的證人，我知道他們有在吵架，真正的
    內容我不知道，兩造不曾同時與我討論要離婚之事，我沒有
    同意擔任兩造離婚事件的證人，因為這不是好事情，我們平
    時中古車買賣都是用個人名義買賣，我身份證及印章沒有放
    在被告處，我們之間因為買賣所以有授權彼此刻對方的印章
    辦理買賣業務，但我沒有同意被告將我個人資料及印文，用
    於擔任本件離婚協議書上之證人」等語相符（見本院99 年4
    月20日言詞辯論筆錄）。是依上開證人所述，兩造離婚協議
    書上之2名證人於簽名時既均未在場親見或親聞兩造是否有
    離婚之真意，亦未於簽名前後詢問兩造是否有離婚之真意，
    則尚難認兩造協議離婚已具備法定之要件，則原告請求確認
    兩造間之婚姻關係存在，為有理由，應予准許。
四、結論：原告之訴為有理由，依民事訴訟法第78條、第87條第
    1項，判決如主文。
中    華    民    國    99    年    4     月    30    日
                      家事法庭    法  官  郭貞秀
以上為正本係照原本作成
如對本判決上訴，須於收受判決正本後20日內提出上訴狀。
中    華    民    國    99    年    4     月    30    日
                                  書記官  鄭隆慶


司法院資訊處製作；財團法人民間司法改革基金會備份。
